【裁判字號】    89,易,432
【裁判日期】    890922
【裁判案由】    竊佔等
【裁判全文】
臺灣花蓮地方法院刑事判決                          八十九年度易字第四三二號
    公  訴  人  臺灣花蓮地方法院檢察署檢察官
    被      告  乙○○
    被      告  甲○○
    被      告  丙○○
    右一被告之
    選任辯護人  歐宇倫
右被告因竊佔等案件，經檢察官聲請以簡易判決處刑（八十八年度偵字第一八七五號
、第三０四七號、第三六三０號），本院認有刑事訴訟法第四百五十一條之一第四項
但書情形，經適用通常程序審理，判決如左：
    主  文
乙○○、甲○○共同意圖為自己不法之利益，而竊佔他人之不動產，各處有期徒刑拾
月，均緩刑肆年。
丙○○收受贓物，處拘役拾日，如易科罰金以佰元折算壹日，緩刑貳年。
    事  實
一、乙○○、甲○○明知其等對於花蓮縣壽豐鄉○○段第五十三號之國有土地（管理
    機關為財政部國有財產局，以下簡稱東明段第五十三號土地），並無正當使用權
    源，竟共同意圖為自己不法之利益，於民國八十七年間，擅自占據上開土地中，
    如附表所示Ａ部分，面積一七四點七五平方公尺（檢察官誤載為二一三平方公尺
    ）之土地（以下簡稱系爭土地），在其上搭建鋼筋混凝土二層樓房及鐵皮一層平
    房（按二屋相通，以下簡稱系爭建物），供其等使用。
二、丙○○明知乙○○、甲○○出售之系爭建物，係坐落於該二人所竊佔之東明段第
    五十三號之國有土地（占用之土地面積為一七四點七五平方公尺），即系爭建物
    所使用之土地係乙○○、甲○○二人竊佔而來之贓物，竟因東明段第五十三號土
    地係位在其任職之花蓮海洋公園股份有限公司（以下簡稱海洋公園公司）計劃開
    發範圍內，而於八十八年二月間，代理海洋公園公司向乙○○、甲○○以新台幣
    （下同）四百萬元買受系爭建物，嗣八十八年四日七日，乙○○、甲○○二人自
    系爭建物遷出後，丙○○即收受系爭土地，並自八十八年五月二十五日起，將該
    土地供作海洋公園公司施工之臨時工務所使用。
三、案經國有財產局台灣北區辦事處花蓮分處（以下簡稱國有財產局花蓮分處）告訴
    及臺灣花蓮地方法院檢察署檢察官自動檢舉偵查起訴。
    理  由
一、訊據被告乙○○、甲○○對於在八十七年間，在系爭土地上搭建鋼筋混凝土二層
    樓房及鐵皮一層平房（按二屋相通）供其等使用之事實坦承不諱，並有土地登記
    簿謄本、國有土地勘查表、照片九幀及花蓮地政事務所複丈成果圖在卷可參。本
    件事證明確，被告乙○○、甲○○二人之竊佔犯行，應堪認定。
二、訊據被告丙○○對於在八十八年二月間代理海洋公園公司向被告乙○○、甲○○
    二人購買系爭建物，乙○○、甲○○二人自系爭建物遷出後，即將該建物供作海
    洋公園公司之臨時工務所使用等情固坦承不諱，惟否認有公訴人所指之犯行，辯
    稱：系爭土地已由行政院核准專案讓售，伊沒有故買贓物之不法意圖，本件是國
    有財產局於八十七年十一月十日函請海洋公園公司自行負責處理系爭建築物之排
    除、補償，海洋公園公司迫於無奈，始由伊代理與乙○○、甲○○進行協調等語
    ；被告丙○○之選任辯護人則稱：系爭建物之原始起造人為乙○○、甲○○二人
    ，則該建物自非屬贓物，公訴人之起訴意旨，顯有錯誤，又購買系爭建物只是排
    除土地遭占用之手段等語。經查：
（一）系爭建物係坐落在東明段第五十三號之國有土地，有花蓮地政事務所複丈成果
      圖附卷可稽，而由海洋公園公司於八十七年三月三十日以花雄字第八七０一三
      號函請國有財產局花蓮分處查明處理東明段第五十三號土地遭竊佔房屋乙節觀
      之，被告丙○○應明確知悉系爭建物所使用之東明段第五十三號如附表所示Ａ
      部分土地，係乙○○、甲○○二人竊佔而來之贓物。
（二）被告丙○○坦稱尚未向國有財產局花蓮分處購買東明段第五十三號土地（見本
      院八十九年六月十四日訊問筆錄），而國有財產局花蓮分處之代理人陳月美更
      到庭供述：東明段五十三號土地雖係在行政院核准海洋公園範圍內，惟地上物
      部分，如另有承租人，在價購期間，需取得承租權人之拋棄承租權，如未有承
      租人，依工商綜合區或山坡地開發範圍內國有土地合併開發案件處理要點（以
      下簡稱合併開發要點）第六條規定：同意合併開發之國有土地，如經第三人占
      用，其地上物之排除、補償，應由申請人於價購取得土地後，自行解決，本件
      乃屬占用情形等語。觀之國有財產花蓮分處於八十七年十一月十日發函花蓮海
      洋公司之函文內容之記載：「．．請於文到三十日內補齊下列文件，以憑核辦
      ：．．貴公司自行負責處理東明段五十三號地號．．等十二筆土地地上物補償
      、排除之切結書（如附空白表）」等語，以及該函所附之切結書內容之記載：
      本公司經依合併開發要點第二點第三款規定，於申請獲准行政院核定專案讓售
      價購花蓮縣壽豐鄉０段０地號等０筆國有土地「後」，地上一切地上物，願自
      行負責處理、排除及補償，如發生糾紛或損及他人權益，願負一切法律上之責
      任等語。顯然國有財產局花蓮分處上開函文意旨係在於要求海洋公園公司應出
      具切結書，而有關切結書之內容則係海洋公園公司同意在獲准行政院核定專案
      讓售價購東明段第五十三號土地後，自行負責地上物之排除、補償。並非要求
      海洋公園公司在價購期間應檢具占用人（即本件之乙○○、甲○○）願拋棄地
      上物之切結書，即非要求海洋公園公司應立即自行處理系爭土地上系爭建物之
      排除與補償甚明，此由合併開發要點第六條規定之文義，亦甚明確。被告丙○○身為海洋公園公司之副理，自承有關海洋公園公司本件開發計劃內地上物之
    排除，及土地價購等事宜，均由其處理，則其對於合併開發要點之相關規定及
      國有財產局花蓮分處上開函文內容之意旨，縱然非十分熟稔、了解，亦絕對有
      相當管道足以向第三人請教得知。是海洋公園公司基於價購後開發計劃是否能
      順利進行及商業利益之考慮，主觀上以開發計劃內土地上之地上物能否排除為
      前提，決定是否申請價購，故自行在申請價購土地前，與占用人進行相關地上
      物排除之協調，進而購買該地上物等行為，實難認係出於國有財產局花蓮分局
      之授意。被告丙○○所辯：是依國有財產局指示辦理，並不足採。
（三）被告丙○○代理海洋公園公司向乙○○、甲○○買受系爭建物，並非買受系爭
      土地，此有買賣合約書在卷可稽，系爭建物既非贓物，自無故買贓物之可言，
      惟被告丙○○明知系爭土地係乙○○、甲○○所竊佔之贓物，卻於買受系爭建
      物，乙○○、甲○○自該屋遷出後一併收受，進而將系爭土地供作海洋公園公
      司臨時工務所使用，核應係屬收受贓物之行為。本件事證明確，被告丙○○之
      收受贓物犯行，足堪認定。
三、核被告乙○○、甲○○所為，均係犯刑法第三百二十條第二項之竊佔罪。被告丙○○所為，係犯刑法第三百四十九條第一項之收受贓物罪。被告乙○○、甲○○
    二人間，就前開犯行間，有犯意聯絡及行為分擔，均為共同正犯。又被告丙○○
    所為，係犯收受贓物罪，公訴人認被告丙○○係犯故買贓物之罪，容有誤解，起
    訴法條應予變更。爰審酌乙○○、甲○○前已因占用國有財產局管理之他處土地
    ，並於八十四年間取得拆遷勵金，竟另行起意再為本件竊佔行為，經國有財產
    局花蓮分處一而再，再而三函催其等自行拆遷，均置之不理，目無法紀，惡性非
    輕，不宜輕處；另被告丙○○因身為海洋公園公司副理，為使該公司開發計劃順
    利進行並衡量公司利益，而代理公司向乙○○、甲○○購買系爭建物，一時失慮
    竟收受系爭土地供公司工務所使用，經檢察官發函制止後，已於八十八年八月五
    停止使用系爭土地，情節輕微及本件犯罪所生之危害等情，分別量處如主文所示
    之刑，並就被告丙○○部分諭知易科罰金之折算標準。又被告三人均前未曾受有
    期徒刑以上刑之宣告（其中被告乙○○雖曾於八十年間，因犯偽造文書罪，於八
    十一年九月二十四日經判處有期徒刑七月，緩刑二年確定，現已緩刑期滿），此
    有臺灣花蓮地方法院檢察署刑案資料查註紀錄表在卷可考，被告乙○○、甲○○
    現已年紀分別為七十餘歲之人，被告丙○○因一時失慮，偶罹刑典，其等經此次
    科刑宣告後，應知警惕而均無再犯之虞，本院因認本件之刑，均以暫不執行為當
    ，併宣告被告乙○○、甲○○均緩刑四年，被告丙○○緩刑二年，以啟自新。
據上論斷，應依刑事訴訟法第四百五十二條、第二百九十九條第一項前段、第三百條
，刑法第二十八條、第三百二十條第二項、第一項、第三百四十九條第一項、第四十
一條、第七十四條第一款，罰金罰鍰提高標準條例第一條前段、第二條，判決如主文
。
本案經檢察官李子春到庭執行職務。
中      華      民      國    八  十  九  年      九    月    二十二    日
                              臺灣花蓮地方法院刑事庭
                                  法  官  蘇  嫊  娟
右正本證明與原本無異。
如對本判決不服，應於送達後十日內，向本院提出上訴狀。（應抄附繕本）告訴人或
被害人如對於本判決不服者，應具備理由請求檢察官上訴，其上訴期間之計算係以檢
察官收受判決正本之日期為準。
                                  法院書記官
中      華      民      國    八  十  九  年      九    月      三十  日
附錄本判決論罪之法律條文：
刑法第三百二十條
意圖為自己或第三人不法之所有，而竊取他人之動產者，為竊盜罪，處五年以下有期
徒刑、拘役或五百元以下罰金。
意圖為自己或第三人不法之利益，而竊佔他人之不動產者，依前項之規定處斷。
前二項之未遂犯罰之。
刑法第三百四十九條
收受贓物者，處三年以下有期徒刑、拘役或五百元以下罰金。
搬運、寄藏、故買贓物或為牙保者，處五年以下有期徒刑、拘役或科或併科一千元以
下罰金。
因贓物變得之財物，以贓物論。


司法院資訊處製作；財團法人民間司法改革基金會備份。
